【裁判字號】    99,消債更,15
【裁判日期】    990730
【裁判案由】    更生事件
【裁判全文】
臺灣臺南地方法院民事裁定            99年度消債更字第15號
聲  請  人
即  債務人  甲○○
代  理  人  宋錦武  律師
上列當事人因消費者債務清理事件聲請更生，本院裁定如下：
    主  文
更生及保全處分之聲請均駁回。
聲請費用由聲請人負擔。
    理  由
一、本件聲請意旨略以：聲請人即債務人之總債務額為新臺幣（
    下同）3,137,299元，其中2,842,850元為擔任父親房貸之連
    帶保證債務，聲請人有不能清償債務之情事，前已於民國98
    年2月提出債權人清冊，以書面向最大債權金融機構國泰世
    華商業銀行股份有限公司（下稱國泰世華銀行）請求共同協
    商債務清償方案，於民國98年5月11日協商成立，國泰世華
    銀行提出之清償方案為：自98年6日10日起為首期繳款日，
    每月還款5,003元，分48期，年利率8%；惟另有債權人臺灣
    金聯資產管理股份有限公司（下稱臺灣金聯資產公司），其
    受讓自合作金庫商業銀行之債權，聲請人係父親名下房屋之
    房貸連帶保證人，嗣後房屋遭法拍由現任房東得標所有，因
    抵押物法拍後尚有不足額，故臺灣金聯公司對連帶保證人即
    聲請人，聲請法院強制扣薪三分之一，並自98年9月開始扣
    款，加上聲請人公司加班時數減少，致其收入及可支配金額
    減少，致聲請人無法按期繳納協商還款金額；其無擔保或無
    優先權之債務總額未逾新台幣1,200萬元，復未經法院裁定
    開始清算程序或宣告破產，為此，依消費者債務清理條例提
    出本件更生之聲請等語。
二、按聲請更生或清算不合程式或不備其他要件者，法院應以裁
    定駁回之，但其情形可以補正者，法院應定期間先命補正，
    消費者債務清理條例（下稱消債條例）第8條定有明文。次
    按債務人與金融機構協商成立者，不得聲請更生或清算，但
    因不可歸責於己之事由，致履行顯有重大困難者，不在此限
    ；本條例施行前，債務人依金融主管機關協調成立之中華民
    國銀行公會會員辦理消費金融案件無擔保債務協商機制與金
    融機構成立之協商，準用前項之規定，消債條例第151條第5
    項、第6項亦分別有明文規定。衡諸債之關係，係以當事人
    間之信賴關係為基礎，為社會經濟組織之重要支柱，故當事
    人於以法律行為追求自己之利益之際，亦應顧及對方之利益
    ，並考量債權債務在社會上之作用，本於誠實及信用之原則
    ，行使債權及履行債務。是對於已陷入經濟上困境之消費者
    ，若任其於惡性循環之債務窘境中生存，將衍生嚴重之社會
    問題，難以維持安定之社會經濟秩序，故為兼顧債權人、債
    務人雙方之利益，對陷於經濟上困境之消費者，乃允其於消
    債條例施行後，得選擇以重建型之更生程序或清算型之清算
    程序清理其債務，藉以妥適調整債務人與債權人及其他利害
    關係人間之權利義務關係，保障債權人獲得公平受償，並謀
    求消費者經濟生活之重建復甦機會。惟對於已與金融機構協
    商成立，或於本條例施行前，已依金融主管機關協調成立之
    中華民國銀行公會會員辦理消費金融案件無擔保債務協商機
    制與金融機構成立協商之債務人，若非因不可歸責於己之事
    由，致履行顯有重大困難，自有違債權契約為誠信契約之本
    旨，故依消債條例第151條第6項準用同條第5項前段之規定
    ，不得聲請更生或清算，應駁回其更生之聲請。
三、經查：
  (一)聲請人於本件更生聲請前，曾於98年2月以書面向最大債權
    銀行國泰世華銀行請求協商債務清償方案，並表明共同協商
    之意旨，協商當時債務人無擔保債務總額為294,379元（不
    含積欠台灣金聯資產公司）之債務，經國泰世華銀行評估債
    務人每月收入所得，扣除基本支出費用後，於98年5月11日
    協商成立，提供自98年6月10日起，「月付5,003元、48期、
    年利率8%」之還款方案，惟聲請人於98年7月繳款後即未再
    依約還款，嗣表示其尚有台灣金聯資產公司每月聲請強制扣
    薪三分之一，遂無法負擔繼續繳納等情，此有聲請人提出之
    前置協商機制協議書為證，且有國泰世華銀行99年2月11日
    之民事陳報狀及台灣金聯資產公司99年2月8日民事陳報狀（
    見本院卷第92、159、152頁）附卷可稽，堪信為真實。
  (二)聲請人主張，其現任職於安瀚視特股份有限公司（下稱安瀚
    視特公司），其每月所得約為31,000元，若該月份公司有接
    到訂單，即會加班，另有加班費之收入，約為5,000元，若
    無其每月平均薪資約為31,000元（見本院卷第95、97頁），
    惟聲請人主張其每月支出房租4,500元、父母親扶養費3,000
    元、伙食費4,500元、學分費10,400元（13個學分、每學分
    800元）、油錢1,500元、合會會錢6,000元、勞健保險費970
    元（355＋615＝970）等生活必要支出共30,870元後，所剩
    餘可處分之還款金額約為每月130元，已不足以支付協商還
    款金額5,003元，及台灣金聯資產公司每月強制扣薪三分之
    一約11,000元云云，惟查：
    1.聲請人主張其每月薪資三分之一陸續遭台灣金聯資產公司
      執行扣薪之情事，業據聲請人提出與所述相符之本院執行
      命令，並有本院98年度司執實字第64319號執行命令附卷
      可稽（見本院卷第98、135頁）。復經台灣金聯資產公司
      陳明在卷（見本院卷第152頁），並有台灣金聯資產公司
      所提出之債權讓與證明書、臺灣臺南地方法院債權憑證在
      卷可佐（見本院卷第153、155頁）。是聲請人該部分之主
      張，自堪信為真實。
    2.聲請人每月除有薪資外，每年度尚有冬季及夏季獎金等收
      入。又獎金、津貼等，雖非按月發放，然仍屬聲請人收入
      之一部分，聲請人既已積欠債務，本應將領得之獎金、津
      貼等妥善分配。而聲請人主張其任職於安瀚視特公司，經
      本院依職權向安瀚視特公司查明，聲請人於98年1月起至
      99年1月止，該等期間內包含法院強制執行扣薪（含勞、
      健保費用）聲請人所受領之薪資為：98年2月受領薪資35,
      206元；98年3月受領薪資33,095元；98年4月受領薪資30,
      627元；98年5月受領薪資41,266元；98年6月受領薪資39,
      246元；98年7月受領薪資36,233元；98年8月受領薪資47,
      497元；98年9月受領薪資36,546元；98年10月受領薪資41
      ,822元；98年11月受領薪資25,112元；98年12月受領薪資
      27,043元；99年1月受領薪資45,260元；另有98年1月冬季
      獎金8,284元，98年7月夏季獎金30,233元，合計為477,47
      0元（計算式：35, 206元＋33,095元＋30,627元＋41,266
      元＋39,246元＋36,233元＋47,497元＋36,546元＋41,822
      元＋25,112元＋27,043元＋45,260元＋8,284元＋30, 233
      元＝477,470元），此有安瀚視特公司所檢送之薪資明細
      表在卷可參（本審卷第215至第228頁）。依此，聲請人於
      前揭期間內所受領之薪資及獎金共為477,740元，平均每
      月收入核計為39,789元（計算式：477,47012＝39,789
      元，元以下四捨五入）。而聲請人係於98年2月間向國泰
      世華銀行申請前置協商，並於98年5月11間成立協商等情
      ，有如上述。本院認聲請人於上開協商期間所審度之經濟
      收入狀況，自應於98年1月起至99年1月止所有之收入，為
      綜合考量，始能合乎常情。是聲請人於主張其每月薪資約
      為31,000元等語（見本院卷第95頁背面），實無可採，應
      以每月平均收入為39,789元，作為聲請人於上開協商期間
      所應考量之基準，應屬當然。
  (三)至聲請人主張其每月生活實際必要支出，房租4,500元、父
    母親扶養費3,000元、伙食費4,500元、學分費10,400元（13
    個學分、每學分800元）、油錢1,500元、合會會錢6,000元
    、勞健保險費970元（355＋615＝970），共計30,870元（見
    本院卷第11、12、235頁）等語。惟查：
    1.債務人與金融機構之債權人若有成立協商，即應本於債權
      契約，依誠實及信用之原則勉力履行之。是以，債務人在
      履行債務期間，須經歷經濟困苦之過程，其生活程度當然
      必須相當限制，除應積極開源努力勤奮工作以增加收入償
      還債務外，尚須節流儉樸其生活需求而適當控制其生活費
      用支出，以達成勉力履行債務。依行政院內政部公告98年
      度臺灣省低收入戶最低生活費用每人每月為9,829元，該
      生活費標準係按照政府最近1年平均每人消費支出（包括
      食品費、衣著鞋襪費、房租水電費、家居管理費、醫療保
      健費、交通通訊費、娛樂教育費及雜項支出）百分之60訂
      定，是以聲請人每月必要生活費用（包含食、衣、住、行
      等）依此標準計算，始屬合理。聲請人既已積欠債務，其
      本人每月基本生活費應以內政部公告98年度臺灣省低收入
      戶最低生活費用每人每月9,829元計算，始屬適當，逾此
      部分即非屬必要生活費用，應予剔除。
    2.聲請人雖將國立台中技術學院附設空中進修學院（專科部
      ）學分費列為必要生活費用，並提出空中進修學院之學生
      證及歷年成績表為證。惟所謂必要生活費用，應指聲請人
      或其扶養親屬為維持基本生活所須支出之費用，前開學分
      費僅係個人生涯規劃中為提升競爭能力而付出之成本，顯
      非為維持基本生活所必要之支出；況且，甲○○自88年至
      91年間均有工作，並自91年11月起迄今均任職於安瀚視特
      公司有勞工保險被保險人投保資料表（明細）在卷足憑，
      顯然具有相當之工作能力，甲○○如欲充實自我付費進修
      ，應自行籌措該等費用，故審酌聲請人每月必要支出時，
      自應將前開學分費予以剔除。
    3.又聲請人主張每月支出合會會錢6,000元等語。惟該互助
      會不論聲請人為活會或死會，均難認係聲請人或其扶養親
      屬為維持基本生活所須支出之費用，故此部分自應予以剔
      除。
    4.聲請人主張尚有投保新光人壽保險股份有限公司之保險，
      每月支出保險費1,190元等語。然上開保險契約係勞、健
      保以外之非強制性保險，且以要保人繳納保險費，並以保
      險事故發生後能獲得保險金額為目的之生活保障方式，尚
      非生活上之必要性支出，債務人於經濟困頓之際，倘若仍
      為求日後保障而優先選擇繳納保險費，反就其他債務主張
      無能力繳付，此相對於其他各債權人而言自有不公平之處
      。而聲請人迄至更生聲請之日止，仍正常繳納保險費，亦
      有聲請人提出之新光人壽保險股份有限公司98年1至12月
      間之保險費繳費收據在卷可查，然聲請人向新光人壽保險
      股份有限公司投保之保險契約，性質上應屬任意性保險，
      尚與必要費用所指之保險契約（如勞工保險、全民健康保
      險等）性質有所不同，聲請人尚已陷於經濟窘境，卻選擇
      繳付每月約1,190元之保險費，顯見債務人若誠實勤勉地
      撙節開支，並非無能力履行最大債權銀行提出之債務清償
      方案，是以，上開保險費之支出亦應不予列計。
    5.按受扶養權利者，以不能維持生活而無謀生能力者為限，
      民法第1117條第1項定有明文，又同條第2項規定，前項無
      謀生能力之限制，於直系血親尊親屬不適用之，即直系血
      親尊親屬受扶養者，仍須以不能維持生活者為限（最高法
      院87年臺上字第1696號判決意旨參照）。次按直系血親卑
      親屬為第一順位之扶養義務人，而負扶養義務者有數人而
      其親等同一時，應各依其經濟能力，分擔義務，此觀民法
      第1115條第1項第1款、第3項規定即明。聲請人主張須扶
      養其父親黃忠義、母親黃楊富玉，聲請人每月支出之扶養
      費共為3,000元等語。經查，聲請人之父黃忠義於96、97
      年間並無所得資料，其名下房屋亦已遭拍賣，有其財政部
      國稅局96、97綜合所得稅各類所得資料清單、財產歸屬清
      單附卷可稽（見本院卷第21～23頁）；另查聲請人之母黃
      楊富玉96年並無所得資料，97年所得為63,500元之保險給
      付，名下汽車一輛已報廢註銷，房屋亦已遭拍賣，有其財
      政部國稅局96、97年度綜合所得稅各類所得資料清單、財
      產歸屬清單附卷可稽（見本院卷第24～26頁），堪認黃忠
      義、黃楊富玉並無相當資力，應有不能維持生活之虞。且
      聲請人之父母共育有4名子女，有戶籍謄本在卷可佐，故
      除聲請人外，另有3人亦負扶養義務。由上所述，聲請人
      應與其他兄弟3人共同負擔其父母之扶養義務，準此，聲
      請人主張每月支出其父母之扶養費用約為3,000元，應為
      適當可採。
  (四)綜上所陳，聲請人每月平均收入為39,789元，扣除個人必要
    生活費9,829元及父母親之扶養費3,000元後，剩餘26,960元
    ，足以負擔與最大債權銀行國泰世華銀行於98年5月11日成
    立之協商，約定聲請人自98年6月起，分48期、年利率8%、
    於每月償還5,003元之協議。雖台灣金聯資產公司之強制扣
    薪，未能算入上開協議中為清償，惟經聲請人於98年5月28
    日提出之陳報狀中陳明，台灣金聯資產公司願提供之清償方
    案為「月付1萬元，還款金額共為41萬元」，清償完畢後會
    提供解除聲請人之保證人義務相關文件，由上開聲請人每月
    平均收入扣除必要生活費用及扶養費後，剩餘26,960元以觀
    ，縱再繳納台灣金聯資產公司提供之清償方案每月1萬元，
    共清償41萬元，亦為聲請人所得負擔之範圍。（計算式：39
    ,789－9,829－3,000－5,003－10,000＝11,957）聲請人自
    辯有不能清償債務之情形，顯非可採。聲請人既有能力足以
    負擔上開清償方案，堪認無不能清償債務之情形。若嗣後經
    濟情況惡化或有重大變故導致無法履行協商義務，而有不能
    清償債務之情事時，聲請更生始為適法。是以，債務人應有
    能力與各債權人達成分期償還之協議，債務人捨此不為，並
    主張其毀諾係因不可歸責於己之事由云云，自不足採。
四、綜上所述，債務人既非不能清償債務或有不能清償之虞，其
    更生之聲請即不符消費者債務清理條例第3條所定要件，且
    上開欠缺又屬無從補正，依上開說明，自應駁回其更生之聲
    請，爰裁定如主文。
五、另聲請人聲請保全處分，惟本件更生之聲請既經駁回，其保
    全處分之聲請自應失所附麗，亦一併駁回，附此敘明。
中    華    民    國    99    年    7    月    30    日
                  民事第三庭    法  官  高俊珊
以上正本係照原本作成。
如不服本裁定應於送達後10日內向本院提出抗告狀，並繳納抗告
費新臺幣1,000元。
如委任律師提起上訴者，應一併繳納上訴審裁判費。
中    華    民    國    99    年    8     月    6     日
                                書記官  蔡雅惠

司法院資訊處製作；財團法人民間司法改革基金會備份。
